【裁判字號】    99,消債抗,25
【裁判日期】    990409
【裁判案由】    消債聲明異議
【裁判全文】
臺灣高雄地方法院民事裁定            99年度消債抗字第25號
抗  告  人  甲○○
相  對  人  萬泰商業銀行股份有限公司
法定代理人  戊○○
送達代收人  己○○
相  對  人  慶豐商業銀行股份有限公司
法定代理人  丁○○
相  對  人  聯邦商業銀行股份有限公司
法定代理人  乙○○
代  理  人  丙○○
上抗告人因消費者債務清理條例事件，對於民國98年12月30日本
院98年度事聲字第140 號裁定不服，提起抗告，本院裁定如下：
    主    文
抗告駁回。
抗告程序費用新臺幣壹仟元由抗告人負擔。
    理    由
ㄧ、抗告意旨略以：本院98年度事聲字第140 號裁定（下稱原裁
    定）廢棄98年度司執消債更字第320 號更生方案認可之裁定
    （下稱認可裁定）之理由謂抗告人之長女距成年僅7 年，俟
    其成年後抗告人依法即無扶養義務，自應將該些節省費用全
    部用以償債云云，惟抗告人之扶養費用乃依現時子女之狀況
    為陳報，尚未加計日後次女、長子年齡漸長所須增加之教育
    費用，而僅以每人每月扶養費用新臺幣（下同）5,666 元計
    算，已是甚少；況長女即便成年，若其尚有升學，則抗告人
    仍亦不當然即免負扶養義務，是原裁定此部理由顯不允當。
    再者，更生方案所定每月清償12,000元，抗告人全家已須盡
    力樽節支出始能達成，原裁定卻僅據相對人等片面之詞逕認
    抗告人仍應提高清償數額始屬公允，而廢棄認可裁定，實有
    違誤，損害抗告人利益甚鉅。其次，抗告人主張與配偶分擔
    每月扶養未成年子女三人之費用17,000元，與依內政部公告
    高雄市每人每月最低生活費用所得出之16,964元相差無幾，
    詎原審竟以抗告人配偶應有存款1,200,000 元以上，經濟能
    力顯較抗告人為佳，應由其負擔一半以上扶養費用，而抗告
    人即尚可有多餘款項清償云云，然抗告人配偶雖有存款，然
    每月薪資較抗告人為低，原審竟以存款為據，遽認抗告人配
    偶經濟能力遠較抗告人為佳，尚欠允當。末者，依更生方案
    所定抗告人清償成數已達47.16%，不惟已較其他諸多更生案
    例為高，且亦為抗告人能力負擔之極限，足證抗告人甚具還
    款決心，詎相對人僅ㄧ味要求提高還款成數，絲毫未慮及抗
    告人履行更生方案之困難及風險，實有欠當，原裁定不察而
    廢棄認可裁定，不惟有失公允，亦將致已進行之更生程序歸
    於徒勞，爰依法提起抗告，並聲明：廢棄原裁定。
二、按「債務人有薪資、執行業務所得或其他固定收入，法院認
    更生方案之條件公允者，得不經債權人會議可決，逕依債務
    人之聲請或依職權以裁定認可更生方案。有下列情形之一者
    ，法院不得為前項之認可：一、債務人於七年內曾依破產法
    或本條例規定受免責。二、有前條第一項各款情形之一。三
    、無擔保及無優先權債權受償總額，顯低於法院裁定開始更
    生程序時，依清算程序所得受償之總額。四、無擔保及無優
    先權債權受償總額，低於債務人聲請更生前二年間，可處分
    所得扣除自己及依法應受其扶養者所必要生活費用之數額。
    」、「有下列情形之一者，法院應不認可更生方案：一、債
    權人會議可決之更生方案對不同意或未出席之債權人不公允
    。二、更生程序違背法律規定而不能補正。三、更生方案違
    反法律強制或禁止規定，或有背於公共秩序、善良風俗。四
    、以不正當方法使更生方案可決。五、已申報無擔保及無優
    先權之債權總額逾新臺幣一千二百萬元。六、更生方案定有
    自用住宅借款特別條款，而債務人仍有喪失住宅或其基地之
    所有權或使用權之虞。七、更生方案所定自用住宅借款特別
    條款非依第五十四條協議成立。八、更生方案無履行可能。
    九、債務人有虛報債務、隱匿財產，或對於債權人中之一人
    或數人允許額外利益，情節重大。」消費者債務清理條例（
    下稱本條例）第64條第1 項、第2 項及第63條第1 項定有明
    文。本條例之立法目的，乃為使負債務之消費者得依本條例
    所定程序清理其債務，以調整其與債權人及其他利害關係人
    之權利義務關係，保障債權人之公平受償，謀求消費者經濟
    生活之更生，進而健全社會經濟之發展，重在衡平債權人債
    務人雙方之利益，而非偏惠任何ㄧ方。是依照上開條文，若
    債務人所提更生方案之條件核屬公允且無上開條例第63條第
    1 項、第64條第2 項之消極事由，法院自應裁定認可更生方
    案。末按，所謂「條件公允」應先由形式上，次由實質上，
    再就整體上考量更生方案內容對全體債權人是否公允，最末
    尚須考量更生方案之履行在債權人間是否具平等性以為判斷
    ，合先敘明。
三、經查：
（ㄧ）抗告人前於民國98年3 月25日經本院以98年度消債更字第
      481 號裁定開始更生程序後，於98年5 月4 日提出更生方
      案，表示因入不敷出生活窘迫經設法縮衣節食定其條件略
      為「履行期8 年，每月清償8,000 元，清償成數36% 」（
      本院98年度司執消債更字第320 號卷第39至43頁參照，下
      稱執消債更卷），因清償成數過低，經本院發函命其重擬
      每月還款金額11,000元以上之更生方案到院，同時表示抗
      告人每月膳食費用以5,000 元為適當，他項必要支出因未
      詳列明細及證明，尚難認屬生活所需應予剔除，而與配偶
      共同扶養三名未成年子女之費用應以16,964元計算（執消
      債更卷第111 頁參照），抗告人遂於98年8 月21日具狀陳
      報以配偶收入僅約21,000元，又須扶養三名未成年子女，
      家庭經濟實屬窘迫，僅能每月設法結餘10,000元清償債務
      ，因此擬出「履行期8 年，每月清償10,000元，清償成數
      43.8% 」之更生方案（執消債更卷第189 至196 頁參照）
      ，經本院審酌認抗告人應尚可提高清償成數，而於同年9
      月3 日發函命其重行提出依本院編造之債權表，每月還款
      金額12,000元以上之更生方案（執消債更卷第206 頁參照
      ），抗告人因而於9 月21日再具狀陳報（執消債更卷第24
      3 至245 頁參照）「現在確實已入不敷出，實甚難維生，
      ......為表最大還款誠意，已盡最大能力縮衣節食，....
      ..願將生活費用減為每月7,000 元 （計算式： 膳食費用
      5,000元+交通費2,000 元），並將扶養費用縮減為17,000
      元」，設法結餘12,000元以清償債務而擬出「履行期8 年
      ，每月清償12,000元，清償成數53% 」等語（按抗告人擬
      更生方案之基礎有誤，故得此數。依本院編造之債權表，
      清償成數應為47.16%，執消債更卷第124 頁、第252 頁參
      照），本院司法事務官認其條件核屬公允而依本條例第64
      條第1 項以認可裁定逕予認可該更生方案。揆諸上情，自
      抗告人於98年5 月4 日第一次提出更生方案至同年9 月21
      日第三次提出更生方案，相距四月有餘，而抗告人均表示
      家庭經濟窘迫，惟為達更生目的，願更縮減開支以遵本院
      司法事務官之命令，審酌其情，應可認定抗告人確以盡其
      最大努力，極具清償債務之誠意。抗告人抗告意旨主張「
      更生方案所定每月清償12,000元，抗告人全家已須盡力樽
      節支出始能達成」，顯見抗告人主觀係以每月清償12,000
      元為其能力所及，先予敘明。
（二）更生方案經裁定認可後，相對人聯邦商業銀行股份有限公
      司（下稱聯邦銀行）、萬泰商業銀行股份有限公司（下稱
      萬泰銀行）、慶豐商業銀行股份有限公司（下稱慶豐銀行
      ）就該認可裁定提出異議，其異議意旨略以：抗告人每月
      固定之薪資收入為39,000元，扣除其主張之自己必要生活
      費用與扶養三名未成年子女之費用24,964元後尚餘14,036
      元，而更生方案所定每月清償金額僅為12,000元，顯非合
      理，對債權人而言，實非公平；況依銀行公會函示之協議
      方案，最多可給予180 期，利率0%之清償方案，或可申請
      二階段還款協議，即暫以低額償還，以符合其目前收支失
      衡之狀況，以俟將來經濟狀況改善時再提高還款金額，如
      此不僅符合抗告人之狀況，債權銀行亦可足額受償云云。
      原裁定理由則以：抗告人之長女距離成年僅7 年，於其成
      年後，除有特殊情事而可認無謀生能力外，相對人依法已
      無扶養義務，必要支出隨即減少，自應將扣除必要支出後
      之所餘收入全部用以償債，始符誠信；相對人之配偶於96
      年度、97年度申報所得分別為339,937 元、360,741 元，
      且97年利息所得即高達24,771元，如以定存利率2%保守估
      計，抗告人配偶之銀行存款應高達1,200,000 元以上，顯
      見經濟能力遠較抗告人優渥，則依民法第1115條第3 項之
      規定，抗告人對未成年子女之扶養務依法無庸負擔至二分
      之ㄧ，準此，相對人陳報其每月扶養費用為17,000元，已
      逾其扶養義務程度，顯屬過高，從而以「相對人所提之更
      生方案均未顧及上情，以致影響整體還款成數，對聲請人
      等全體債權人而言，實難謂公允。原裁定未察上情，逕認
      相對人所提更生方案之條件公允而予以認可，尚有未洽」
      而廢棄原裁定。（本院98年度事聲字第140 號卷第4 頁、
      第6 頁、第9 至10頁、第22頁反面至23頁參照，下稱事聲
      卷）。按抗告人配偶於96年之全年所得為339,937 元，平
      均每月所得28,328元，其中自板信商業銀行股份有限公司
      （下稱板信銀行）有利息所得22,138元，以利率2%保守推
      估，存款本金應為1,106,900 元，另有其他財產總值為
      34,390元（本院98年度消債更字第481 號卷第71至72頁參
      照，下稱消債更卷）；97年全年所得為360,741 元，平均
      每月所得為30,062元，其中有板信銀行利息所得24,771
      元，同以利率2%推估，存款本金應為1,238,550 元，較96
      年增加131,650 元，而其他財產總值為54,070元，亦較96
      年增加19,680元（事聲卷第15至16頁參照）。抗告人抗告
      理由則謂「現今經濟嚴重不景氣......配偶亦有受到影響
      ，薪水已有減少，每月薪資平均僅約21,000元」等語並提
      出其配偶98年1 至5 月薪資單影本佐證，據該薪資單影本
      ，抗告人配偶每月平均薪資所得確為21,074元（本院卷第
      10 頁 、第14至17頁參照），而依前揭資料所示，抗告人
      配偶96年、97年平均每月薪資為25,027元、26,056元，確
      實有顯著減少，抗告人此部主張堪信屬實。再按抗告人96
      年、97年平均每月所得為41,120元、37,781元；平均每月
      薪資則為37,172元、35,006元；財產總值則為170,560 元
      、116,690 元（消債更卷第68至69頁、事聲卷第18頁及第
      20 頁 反面參照），另據抗告人提出自己98年1 月至7 月
      薪資單所示，抗告人平均每月薪資為37,315元（執消債更
      卷第236 至239 頁參照）。
（三）由此以觀，抗告人所得雖較其配偶為高，而財產總值顯較
      其配偶為低，可認二人之資力大致相等，惟參以抗告人尚
      負有2,442,628 元債務，則抗告人之經濟能力確實顯較其
      配偶為劣至為顯然，故原裁定認依民法第1115條第3 項「
      負扶養義務者有數人而其親等同一時，應各依其經濟能力
      ，分擔義務。」規定，抗告人與其配偶就三名未成年子女
      扶養義務不應平均分擔各為二分之ㄧ，並無違誤，抗告人
      此部指摘尚不足採。末審酌抗告人與其配偶之經濟能力，
      就三名未成年子女扶養義務之負擔比例宜為一比二，由抗
      告人配偶負擔三分之二，抗告人負擔三分之ㄧ，故抗告人
      每月所負扶養義務之數額當為11,309元【計算式：11 309
      乘以3 再除以3=11309 】，雖抗告人主張其擬定更生方案
      基礎之扶養費用乃依現時子女之狀況為陳報，尚未加計日
      後次女、長子年齡漸長所須增加之教育費用，而僅以每人
      每月扶養費用新臺幣（下同）5,666 元計算已是甚少，惟
      如上述，抗告人三名未成年子女之扶養義務人尚有抗告人
      之配偶，應由二人各依經濟能力協力分工完成，而共同扶
      養義務亦為民法第1115條第3 項之規範意旨，抗告人此部
      指摘，容有誤解，洵不足採。其次，「民法第一千零八十
      四條，乃規定父母對於未成年子女之保護及教養義務，與
      同法第一千一百十四條第一款所定，直系血親相互間之扶
      養義務者不同，後者凡不能維持生活而無謀生能力時，皆
      有受扶養之權利，並不以未成年為限。又所謂謀生能力並
      不專指無工作能力者而言，雖有工作能力而不能期待其工
      作，或因社會經濟情形失業，雖已盡相當之能事，仍不能
      覓得職業者，亦非無受扶養之權利，故成年之在學學生，
      未必即喪失其受扶養之權利。」此為最高法院56年台上字
      第795 號判例要旨，故原裁定認抗告人長女成年後，抗告
      人對之即不負扶養義務乙節，即難認適當，蓋以現今大專
      院校教育之普及程度，抗告人之長女甚有繼續升學之可能
      ，倘其繼續升學，則依該判例意旨，抗告人仍負扶養義務
      ，併予敘明。
（四）綜上所述，倘以抗告人每月平均薪資37,315元計算，抗告
      人主張自己每月必要生活費用為9,684 元，而依法應負擔
      受其扶養之人每月必要生活費用11,309元，總計20,993元
      ，是知抗告人每月可清償債務之數額為16,322元，倘概以
      16,000元為清償，則8 年清償成數為62.88%；而抗告人提
      出之更生方案每月清償數額僅12,000元，8 年清償成數為
      47.16%，尚有差距。按本條例之立法目的非在偏惠債務人
      ㄧ方，而是謀以適當方式衡平調整債權人債務人雙方之利
      益，既客觀而言，抗告人確有增加清償數額之能力，礙難
      因其主觀意願而由其任意主張清償數額，是抗告人主張更
      生方案所定每月清償12,000元，抗告人全家已須盡力樽節
      支出始能達成，原裁定卻僅據相對人等片面之詞逕認抗告
      人仍應提高清償數額始屬公允，而廢棄認可裁定，實有違
      誤，損害抗告人利益甚鉅云云，即難認為有理由。末按，
      個別消費者債務清理事件之背景事實等情狀或有差異，更
      生方案之公允與否其判斷審酌之標準亦難以一致，是抗告
      人主張自己提出之更生方案清償成數已達47.16%，已較其
      他諸多經認可之更生方案為高，遂認自己提出之更生方案
      係屬公允應得認可云云，顯有違誤，洵不可採。
四、綜上所述，抗告人之抗告均無理由。原裁定以抗告人尚可提
    高清償數額而認原更生方案條件非屬公允，從而廢棄本院司
    法事務官依職權認可更生方案之處分，核無違誤，抗告意旨
    指摘原裁定不當，求予廢棄原裁定，為無理由，應予駁回。
五、據上論結，本件抗告為無理由，依消費者債務清理條例第11
    條第2項、第15條，民事訴訟法第495條之1第1項、第449條
    第1項、第95條、第78條，裁定如主文。
中    華    民    國    99    年    4     月    9     日
                  民事第四庭  審判長法  官  黃宏欽
                                    法  官  郭文通
                                    法  官  陳樹村
上為正本係照原本作成。
本裁定不得抗告。
中    華    民    國    99    年    4     月    9     日
                                    書記官  葉姿敏

司法院資訊處製作；財團法人民間司法改革基金會備份。
